【裁判字號】    92,上訴,236
【裁判日期】    921113
【裁判案由】    妨害投票
【裁判全文】
臺灣高等法院花蓮分院刑事判決                    九十二年度上訴字第二三六號
    上  訴  人  臺灣臺東地方法院檢察署檢察官
    被      告  甲○○
    被      告  乙○○
    被      告  己○○
    被      告  丙○○
    被      告  丁○○
    被      告  戊○○
右上訴人因被告妨害投票案件，不服臺灣台東地方法院九十二年度訴字第一一五號，
中華民國九十二年八月六日第一審判決（起訴案號：臺灣台東地方法院檢察署九十一
年度偵字第一三三六號）提起上訴，本院判決如左：
    主  文
上訴駁回。
    理  由
一、公訴意旨略以：被告甲○○為使自己順利當選第十七屆臺東縣大武鄉鄉民代表，
    竟先後與被告乙○○、己○○、丙○○、丁○○、戊○○基於犯意之聯絡，自民
    國九十一年一月二十八日起至同年二月七日止，自外地遷移六十五人（另行辦理
    ）至臺東縣大武鄉尚武村甲○○等六人之戶籍內，以便於同年六月八日前往投票
    支持被告甲○○，後因被告甲○○深感懊悔，自九十一年二月七日起至同年四月
    十五日止之投票日前，先後將上述戶籍遷出大武鄉選舉區而未遂，因認被告甲○○、乙○○、己○○、丙○○、丁○○及戊○○涉犯刑法第一百四十六條第二項
    、第一項之妨害投票未遂罪等語。
二、按犯罪事實應依證據認定之，無證據不得推定其犯罪事實，刑事訴訟法第一百五
    十四條定有明文。次按刑法第一百四十六條之妨害投票結果正確罪，必須行為人
    主觀上具備妨害投票正確結果之故意，而以詐術或其他非法之方法，使投票發生
    不正確之結果或變造投票之結果行為，始足以構成本罪。至所謂「使投票發生不
    正確之結果」，乃指行為人使投票所得之結果，與真實之結果不相符合之意，亦
    即指因行為人之妨害投票行為而導致投票結果為不正確之「票數」而言，此與以
    該選舉區內有選舉權人數及投票人數為比例之投票率，或以投票人數及各候選人
    得票數為比例之得票率無關，亦不以使落選者當選或使當選者落選為必要。即因
    行為人之妨害投票行為使各候選人所得「票數」發生不正確者，始構成上開之妨
    害投票結果正確罪。故有選舉權人即有投票權人 (含虛報遷入戶籍取得投票權之
    人）於投票日未參與投票時，即無從影響各候選人之得票數，應無由導致投票結
    果有不正確「票數」之情形發生。是上開妨害投票結果正確罪之既、未遂區分，
    應以行為人已否使投票票數發生不正確結果為斷。依公職人員選舉罷免法第十五
    條第一項規定，有選舉權人在各該選舉區繼續居住四個月以上者，為公職人員選
    舉各該選舉區之選舉人，依其文義解釋，係以有選舉權人在各該選舉區繼續居住
    滿四個月以上，為取得各該選舉區選舉人資格之要件；則遷入戶籍時僅屬取得各
    該選舉區選舉人資格之準備動作，尚非得視為已著手於妨害投票結果正確罪犯罪
    構成要件行為之實行；而遷入戶籍者，縱已取得投票權，但於投票日並未實行投
    票，則根本無從使投票發生正確與否之可能，尚無所謂既、未遂之問題，應不屬
    於已達著手程度（最高法院九十一年度臺上字第三七六號判決意旨可資照）。
二、本件公訴人認被告甲○○、乙○○、己○○、丙○○、丁○○部分涉犯右揭犯行
    ，無非係以被告甲○○坦承有將如附表所示之人遷入如附表所示之戶籍、法務部
    調查局臺東縣調查站逐戶訪查、戶籍謄本、現場照片及臺東縣警察局大武分局查
    察幽靈人口清冊；而被告戊○○部分則以戶籍謄本一份為主要論據，經查：
甲、甲○○、乙○○、己○○、丙○○、丁○○部分
  (一)被告甲○○為第十七屆臺東縣大武鄉鄉民代表，經徵得被告乙○○、己○○、
      丙○○、丁○○之同意後，於如附表所示之時間，由如附表所示之人本人或委
      託如附表所示之人，將附表所示之人先應遷入被告乙○○、己○○、丙○○、
      丁○○之戶籍內（詳如附表所示），嗣於如附表所示之時間又將上開遷入之人
      予以遷出，而如附表所示之人雖曾遷入上開戶籍址惟並未實際居住該處乙節，
      業據被告甲○○、乙○○、己○○、丙○○、丁○○等人供述明確 (見原審卷
      第五十一頁以下），並有臺東縣選舉委員會及臺東縣大武鄉戶政事務所函一紙
      在卷足憑 (原審卷第二十九頁、第三十四頁）。
  (二)依公職人員選舉罷免法第十五條第一項規定，有選舉權人在各該選舉區繼續居
      住四個月以上者，為公職人員選舉各該選舉區之選舉人，是如附表所示遷入之
      人，設籍於臺東縣大武鄉均未滿四個月即自動遷出，自無法取得第十七屆臺東
      縣大武鄉鄉民代表之選舉權，另被告甲○○之戶籍內雖有吳陳素貞、吳竣結、
      吳婉慈、吳念慈及吳珮慈於附表所示之時間遷入，且迄今尚未遷出，惟吳陳素
      貞等五人並無第十七屆臺東縣大武鄉鄉民代表選舉人之資格，有臺東縣選舉委
      員會函一紙在卷足憑（原審卷第二十九頁），是如附表所示之人，自均無可能
      於投票日前往投票，致使投票發生不正確之結果，依前開最高法院判決之之意
      旨，即與妨害投票罪之構成要件有間。縱認被告甲○○將如附表所示之人遷入
      被告乙○○、己○○、丙○○、丁○○等人之戶籍，係為使如附表所示之人，
      取得該選舉區選舉人資格之準備動作，渠等行為亦僅止於妨害投票罪之預備階
      段，尚非得視為已著手於妨害投票結果正確罪犯罪構成要件行為之實行，而該
      罪又無處罰預備犯之明文，故自難以該罪相繩。
  乙、被告戊○○部分
      被告戊○○係於九十一年元月間自屏東縣萬丹鄉廣安村四鄰廣安十四之十七號
      ，遷入臺東縣大武鄉○○村○○○鄰○○街協力巷五號，並有領取第十七屆鄉
      民代表選舉之選票乙節，業據被告戊○○供述在卷（原審卷第六十七頁），並
      有臺東縣大武鄉公所函一紙在卷足憑（原審卷第三十四頁），惟臺東縣大武鄉
      第十七屆鄉（鎮市）民代表選舉區之劃分，臺東縣大武鄉尚武村屬第一選舉區
      ，而大武村則屬第二選舉區，有臺東縣各鄉鎮市第十七屆（臺東市第八屆）鄉
      鎮市民代表選舉區之劃分、名額分配及競選經費最高限額表一紙在卷足憑（原
      審卷第六十一頁），是被告戊○○設籍址與被告甲○○選舉區域毫無關涉，且
      被告戊○○既無遷移本身之戶籍至被告甲○○、乙○○、己○○、丙○○、丁○○等人之戶籍內，亦無自外地遷移他人至被告甲○○、乙○○、己○○、丙○○、丁○○之戶籍內，故自無可能與被告甲○○共犯妨害投票罪自明。
三、綜上所述，本件經查即乏證據足資證明被告甲○○、乙○○、己○○、丙○○、
    丁○○、戊○○犯罪，依檢察官之上訴理由所述亦不能使法院確信被告犯罪，揆
    之上揭裁判意旨，原審為被告無罪之諭知，經核即無不當。本件上訴為無理由，
    應予駁回。
四、被告戊○○經合法傳喚無正當理由不到庭，爰不待其陳述逕行判決。
據上論斷，應依刑事訴訟法第三百六十八條、第三百七十一條，判決如主文。
本案經檢察官崔紀鎮到庭執行職務。
中      華      民        國    九十二      年    十一    月    十三    日
                                      審判長法官  謝  志  揚
                                            法官  莊  謙  崇
                                            法官  陳  淑  媛
右為正本證明與原本無異。
檢察官如不服本判決，應於判決送達後十日內向本院提出上訴狀。其未述理由者，
並應於提出上訴狀後十日內向本院補提理由狀（須附繕本)。
                                          書記官  邱  廣  譽
中      華      民        國    九十二      年    十一    月    十七    日


司法院資訊處製作；財團法人民間司法改革基金會備份。
